【裁判字號】    90,台上,3881
【裁判日期】    900627
【裁判案由】    偽造文書等罪
【裁判全文】
最高法院刑事判決                                九十年度台上字第三八八一號
    上  訴  人  乙○○
                甲○○
                丙○○
    右  一  人
    選任辯護人  蔡信章律師
                黃勝昭律師
                林春鏞律師
右上訴人等因偽造文書等罪案件，不服台灣高等法院台南分院中華民國九十年三月十
五日第二審判決（八十九年度上訴字第四六八號，起訴案號：台灣嘉義地方法院檢察
署八十六年度偵字第二八三六、六六○六、七二六一、七九○九號），提起上訴，本
院判決如左：
    主  文
原判決關於乙○○、甲○○部分撤銷，發回台灣高等法院台南分院。
其他上訴駁回。
    理  由
一發回部分：
本件原判決認定林水樹於民國八十二年間係嘉義縣東石鄉農會（以下簡稱東石農會）
之理事長；蔡定國（業於八十三年八月二十七日死亡）時任東石農會總幹事；蔡燈典
為蔡定國之子，被告丙○○時任東石農會信用部主任；吳翠玫時任東石農會貸款徵信
對保及擔保品估價之承辦人；鄭雅玢時任東石農會徵信對保及擔保品估價之承辦人；
劉鳳美時任東石農會信用部放款承辦人，均係受東石農會委任，為東石農會處理事務
，均為從事業務之人。緣林水樹、蔡定國及上訴人即被告乙○○、甲○○因知東石農
會八十二年五月十四日東石農會第十二屆理事會第二次會議決議修正通過之擔保放款
辦理準則第二條第三項規定：「對於剛完成交易之擔保品（含一般農地、養魚池、建
物、房屋等）檢具有關證件，得依雙方簽訂買賣契約所載實際交易金額五～七成範圍
內具結貸放之（不必扣除增值稅）」，為圖謀提高估價價格超貸及由非會員之乙○○
順利貸得超過一千萬元上限之款項，乃於八十二年間，基於共同行使偽造私文書之犯
意聯絡，先由乙○○出面向代理何光天買賣上開土地不知情之夏露萍以買方除須支付
新台幣（下同）五千九百六十六萬五千三百三十元之土地增值稅外，尚須支付九千萬
元價金，共計一億四千九百六十六萬五千三百三十元之代價購入坐落於台北縣林口鄉
○○段五九之二號土地，再分由甲○○出資並向不知情之張學強籌措資金，繳付上開
土地增值稅，以充作向東石農會超貸之擔保品，隨即於八十二年十一月十九日前約一
星期內之某日某時許，在不詳處所，以於買賣契約書上偽造不知情之何光天、陳建隆
署押，並偽填買賣價金二億四千九百零八萬元、簽約日期為八十二年四月五日、以甲
○○如原判決附表二所示之支票十張充作付款支票等事項之方法，共同偽造不動產買
賣契約書一份後，由乙○○於八十二年十一月十九日前之某日，持上開偽造之買賣契
約書向東石農會申請貸款，並由乙○○於契約書右欄空白處簽上「本契約書影本與正
本相符，如有虛偽不實，願負法律責任。Ｚ000000000陳建隆」後，影印交付不知情之
承辦人員而行使之，以圖提高鑑價，足以生損害於何光天、陳建隆及東石農會，不知
買賣契約書為偽造，致令辦理估價之丙○○、吳翠玫、鄭雅玢以成交值之七成計算擔
保放款金額為一億七千四百三十五萬六千元高估土地之價格，再呈交蔡定國批註設定
二億四千萬元之最高限額抵押權，蔡定國並再提高貸款額，准予貸款二億元後，旋於
八十二年十一月十七日利用不知情之代書許水泉送件，向台北縣新莊地政事務所申請
辦理所有權移轉登記，及設定二億四千萬元最高限額抵押權登記，並於八十二年十一
月十九日完成將上開土地移轉登記於乙○○名下，及為東石農會設定二億四千萬元之
最高限額抵押權登記後。除具備東石農會資格之林水樹自己為貸款人外，另推由林水
樹、蔡定國、蔡燈典（已）負責找來二十名具有東石農會會員資格者為人頭。林水
樹、蔡定國所找來之李世仁、蔡欣銜、蔡華文、陳啟明、陳清宜、陳世忠、蔡火把、
王火嘉、周乙昇（原名蕭瑞堂）、蔡博超、孫品評、李盛、吳百仁（孫品評、李盛、
吳百仁均業已死亡）、李碧智、吳振德、張永儒、蔡連記、李老守、黃春長、紀（
起訴書誤載為紀赴）等二十人及信用部主任丙○○、承辦人員吳翠玫、鄭雅玢、劉鳳
美等人，雖均明知非東石農會會員不得貸款及每位會員貸款限額為一千萬元，然因林
水樹為農會理事長、蔡定國為總幹事、丙○○等人或因不敢違逆，或因基於情誼，不
好意思拒絕，乃與乙○○、林水樹、蔡定國、蔡燈典等人共同意圖為自己不法利益並
損害東石農會利益之犯意聯絡，林水樹、丙○○、乙○○並基於概括之犯意，由李世
仁等二十人出任乙○○貸款之人頭，而由丙○○、吳翠玫、鄭雅玢、劉鳳美給予李世
仁等二十名人頭辦理對保及以異於常態之速度，先後於如原判決附表一撥款日期所示
之時間，完成放款手續，於如該附表一所示之撥款日期，將如該附表一實際貸款金額
所示之款項，撥入林水樹、李世仁、蔡欣銜、蔡華文、陳啟明、陳清宜、陳世忠、蔡
火把、王火嘉、周乙昇、蔡博超、孫品評、李盛、吳百仁（孫品評、李盛、吳百仁均
業已死亡）、李碧智、吳振德、張永儒、蔡連記、李老守、黃春長、紀等如該附表
一所示撥入貸款帳號之帳戶中（有一部分係清償前貸，申請金額及實際放款金額詳如
該附表一所示），並先後於如該附表一編號二至編號二一所示之撥款日期當日，將如
該附表一編號二至編號二一轉入林水樹該附表一編號一所示帳戶中，使林水樹、乙○
○、甲○○順利貸得款項後，除於原判決附表三編號一所示之日期支付九千萬元之買
賣價金予何光天外，先後於該附表三編號二、三所示之時間，以該附表三編號二、三
交易情形所示之方法，共計匯款七千九百七十萬元予甲○○；於該附表三編號四、六
所示之時間，以該附表三編號四、六交易情形所示之方法，共計匯款一千六百萬元予
乙○○花用，餘款一千四百三十萬元則續存於林水樹帳戶中，由林水樹於該附表三編
號五、七所示之時間，如該附表三編號五、七交易情形所示之方法等陸續提用。並即
拒不繳付本息，遲自八十四年六月間起始行陸續補繳部分利息至八十四年十月間止，
迄於八十九年一月十九日止共計償還二億四千七百零二萬六千二百八十一元（包括承
受擔保品後分配所得），尚有一千九百六十萬七千九百五十三元未獲清償，致生損害
於東石農會。嗣因乙○○於貸得該附表一所示二億元之款項後，未依約定繳付本息，
為期東石農會暫緩求償，除於八十三年十月十二日再以乙○○所有轉以秦少麟名義登
記，上開坐落台北縣林口鄉○○段五九之二號土地，再為東石農會設定本金最高限額
二億八千五百六十萬元之第三順位抵押權外，另以原為乙○○所有，因債務問題轉由
甲○○之小舅子康瑞文名義登記之台北市文山區○○○段內坑小段三六五－一號、三
六三地號之二筆土地，為東石農會設定本金最高限額一億五千萬元之第三順位抵押權
（起訴書誤載為第二順位抵押權），而取得東石農會緩期追償之承諾。詎嗣後因上開
土地另有他用，乙○○與丙○○乃承繼上開共同意圖為自己不法之利益，及損害該農
會本人利益之犯意聯絡，由林水樹、丙○○、乙○○議定後，先於八十三年十二月二
十二日，丙○○先令不知情之吳翠玫書寫抵押權拋棄證明書二份後，交由承辦該項業
務之劉鳳美，然因劉鳳美認拋棄上開文山區○○○段抵押權對農會權益有損，遂簽註
「本案債務人乙○○於本會尚有壹億玖仟萬元之貸款尚未清償，拋棄第二（應係第三
）順位債權似乎與法不合，且影響本會權益，職認為不可行」，不同意出具同意書（
林口鄉○○段之第三順位抵押權亦不同意拋棄，惟該抵押權之拋棄並未損及債權），
然丙○○為達成目的，竟簽擬「該土地雖設定抵押權於本會，因所有權人康瑞文與本
會無借貸關係，且另一債務人乙○○於本會借款在先該設定在後，本會依法無法執行
抵押權之權利，故該抵押權對本會無實益，同意拋棄」等文，且未俟代理總幹事職務
之祕書或第二日會上班之總幹事李流宋之核准，即於八十三年十二月二十二日當日逕
送理事長林水樹核章後，交付乙○○辦理上開抵押權之塗銷登記，有損及東石農會求
償之利益，致令土地實際所有權人乙○○得不法之利益等情。因而撤銷第一審關於乙
○○、甲○○部分之判決，改判論處乙○○、甲○○共同偽造私文書，足以生損害於
他人罪刑，固非無見。
惟查：(一)、有罪判決書之事實一欄，為判斷適用法令是否正當之準據，應將法院依職
權認定，與該當犯罪構成要件，論罪科刑有關之事實，詳實記載，始足以判斷其適用
法令之當否。倘若事實欄無此記載，而理由欄內加以說明，則其判決理由失其依據，
其判決當然違背法令。原判決理由欄壹之六說明乙○○、甲○○於前開偽造之土地買
賣契約書上偽造之「陳建隆」、「何光天」署押、印文各一枚及持以蓋用於該契約書
之偽造之「陳建隆」、「何光天」印章各一枚，均應依刑法第二百十九條規定宣告沒
收，並於主文欄為沒收之宣告。然查原判決事實欄並未記載乙○○、甲○○等人有偽
造上述印文、印章之事實，足見此部分主文之宣告及理由之說明失其依據，難謂適法
。(二)、依卷附偽造之系爭不動產買賣契約書上之署押，除原判決所指在承買契約人（
甲方）下所偽簽「陳建隆」之署押及在出賣契約人（乙方）下偽簽之「何光天」署押
外，另有由乙○○在右下方空白處所簽之「陳建隆」署押及見仲人「黃國清」之署押
、指印（見偵字第二八三六號卷第四十九頁），究竟此二署押是否為偽造﹖乙○○在
該契約書上右下方空白處所書「本契約書影本與正本相符，如有虛偽不實，願負法律
責任。Ｚ000000000陳建隆」部分，是否亦屬偽造私文書，原審未詳查、審
認說明，亦有可議。(三)、科刑之判決書，其所載事實、理由與其所宣告之主文，必須
相互一致，否則即屬理由矛盾。原判決於事實及理由欄均記載乙○○、甲○○等偽造
前揭不動產買賣契約書後，持以行使，用以向東石農會申請貸款等情，惟主文欄僅宣
告乙○○、甲○○「共同偽造私文書」，並非宣告「共同行使偽造私文書」，其有矛
盾甚明。乙○○、甲○○上訴意旨指摘原判決上開部分不當，尚非全無理由，應認有
發回更審之原因。又原判決理由欄貳關於乙○○、甲○○不另為無罪諭知部分，基於
審判不可分原則，應併予發回。
二駁回部分：
按刑事訴訟法第三百七十六條所列各罪之案件，經第二審判決者，不得上訴於第三審
法院，法有明文。本件上訴人丙○○因背信案件，原審係依刑法第三百四十二條第一
項論處罪刑，核屬刑事訴訟法第三百七十六條第五款之案件。依首開說明，既經第二
審判決，自不得上訴於第三審法院，上訴人丙○○竟復提起上訴，顯為法所不許。又
丙○○被訴行使偽造私文書，經原判決不另為無罪諭知部分，僅檢察官得為被告之不
利益提起上訴，丙○○則不得為自己之不利益提起上訴，丙○○上訴意旨謂其得提起
第三審上訴云云，尚有誤會，丙○○之上訴應予駁回。
據上論結，應依刑事訴訟法第三百九十七條、第四百零一條、第三百九十五條前段，
判決如主文。
中      華      民      國     九十     年      六      月    二十七    日
                              最高法院刑事第八庭
                                  審判長法官  張  信  雄
                                        法官  賴  忠  星
                                        法官  張  清  埤
                                        法官  陳  世  雄
                                        法官  蕭  仰  歸
      右正本證明與原本無異
                                              書  記  官
中      華      民      國     九十     年      七      月      四      日


司法院資訊處製作；財團法人民間司法改革基金會備份。
